【裁判字號】    97,上易,397
【裁判日期】    980414
【裁判案由】    塗銷所有權移轉登記
【裁判全文】
臺灣高等法院臺中分院民事判決  97年度上易字第397號
上  訴  人  丁○○
被上訴人    甲○
訴訟代理人  丙○○
訴訟代理人  乙○○
被上訴人    江來盛律師（即許獅欉之遺產管理人）
上列當事人間請求塗銷所有權移轉登記事件，上訴人對於民國97
年9月12日臺灣臺中地方法院97年度訴字第1613號第一審判決提
起上訴，並為訴之變更，本院於98年3月31日言詞辯論終結，判
決如下：
    主  文
被上訴人甲○與許獅欉間於民國92年5月9日就座落台中縣沙鹿鎮
○○段竹林小段236-16地號建地、面積73平方公尺、權利範圍全
部，及其上門牌台中縣沙鹿鎮○○路81之6號三層樓建物（未辦
建物第一次登記），即如台中縣清水地政事務所、收件文號97年
2月16日第0384號建物測量成果圖所示之臨時建號236-16A建物，
所為之無償（贈與）行為，均應撤銷。又上開建物應返還予所有
人許獅欉並交由遺產管理人江來盛律師管理。
被上訴人甲○與許獅欉於民國92年5月19日，以夫妻贈與為登記
原因，就上開土地在台中縣清水地政事務所所為之所有權移轉登
記應予塗銷。並移轉予遺產管理人江來盛律師。
第二審（即變更之訴）訴訟費用，由被上訴人負擔。
    事實及理由
壹、程序方面：
一、按在第二審為訴之變更或追加，非經他造同意，不得為之，
    民事訴訟法第四百四十六條第一項定有明文。查本件上訴人
    於原審主張：依民法第244條撤銷權之規定，訴請法院撤銷
    許獅欉（已）與甲○間就坐落臺中縣沙鹿鎮○○段竹林小
    段236-16地號土地，及其上未經保存登記之門牌號碼為臺中
    縣沙鹿鎮○○路81之6號建物（下簡稱不動產或建物或土地
    ）所有權之移轉行為，並將系爭不動產所有權移轉登記予以
    塗銷等語，有原審卷可按。嗣於第二審即本院訴訟程序中，
    為訴之變更，即將當事人許獅欉變更為江來盛律師（即許獅
    欉之遺產管理人，下述之），並請求撤銷甲○與許獅欉間就
    系爭不動產之贈與行為，及將系爭建物返還許獅欉並交由遺
    產管理人江來盛律師管理，並請求塗銷土地部分之所有權移
    轉登記，並將系爭土地移轉予遺產管理人江來盛律師，有變
    更書狀在卷可按（見本審卷第100頁）。且該訴之變更當庭
    徵得被上訴人甲○、遺產管理人江來盛律師同意在卷（見本
    審卷第98頁），則上訴人訴之變更，自應准許。
二、又按原告將原訴變更時，如有以訴之變更合法為條件，撤回
    原訴之意思，而其訴之變更不合法者，除駁回新訴外，固應
    仍就原訴予以裁判。若其訴之變更合法，而其原訴可認為已
    撤回，因而終結者，自應專就新訴裁判，最高法院29年上字
    第1771號著有判例。申言之，原訴之訴訟繫屬應因訴之變更
    而消滅，第一審就原訴所為之裁判，應因合法的訴之變更而
    當然失其效力，第二審僅得就變更之新訴審判，此觀最高法
    院66年台上字第3320號判例自明。查上訴人於第二審變更之
    訴在程序上既合法，則原有之訴發生撤回效力，本院應僅就
    變更之新訴審判。
三、又查許獅欉業於96年12月21日死亡，且其全體繼承人均拋棄
    繼承權，並經原審准予備查在案，此經本院調閱原審97年度
    繼字第408號拋棄繼承卷宗，審閱無誤。又上訴人聲請原審
    選任江來盛律師為許獅欉遺產管理人，亦經原審裁定准許在
    案，亦經本院調閱原審97年度財管字第122號卷宗，核閱無
    訛。
貳、訴訟要旨：
一、上訴人主張：查訴外人許獅欉於民國（下同）91年1月7日騎
    機車撞傷上訴人，經台灣台中地方法院（下簡稱台中地院）
    以92年度重訴字第827號案件，判決許獅欉應給付上訴人新
    臺幣（下同）658,445元，及自92年4月17日起至清償日止，
    按週年利率百分之五之法定遲延利息確定在案。詎上訴人欲
    強制執行時，於97年5月30日始發現許獅欉為脫免對上訴人
    所負債務，已將其名下所有坐落臺中縣沙鹿鎮○○段竹林小
    段236-16地號系爭土地，及座落其上未經保存登記之門牌號
    碼為臺中縣沙鹿鎮○○路81之6號之系爭建物（即附圖臨時
    建號236-16A），以夫妻贈與之名義，移轉予被上訴人甲○
    ，則許獅欉與甲○間就系爭房地所為不動產所有權移轉之行
    為，已使上訴人權益受損，爰依民法第244條第1項及第1179
    條之規定，請求撤銷甲○與許獅欉間就系爭不動產之贈與行
    為，及將系爭建物返還許獅欉並交由遺產管理人江來盛律師
    管理，並請求塗銷土地部分之所有權移轉登記，並將系爭土
    地移轉予遺產管理人江來盛律師等詞。
二、被上訴人甲○、遺產管理人江來盛律師則以：彼等否認與許
    獅欉有詐害上訴人之行為。又查系爭建物並非許獅欉單獨所
    有，乃係與被上訴人甲○共有。又上訴人主張之民法第244
    條撤銷訴權，已逾民法第245條之一年除斥期間，故無理由
    。又上訴人於原審以死亡之許獅欉為被告，違反民事訴訟法
    第249條第1項第3款規定，且其性質不能補正，是原判決駁
    回上訴人之訴，於法並無不合等語置辯。並求為駁回對造之
    訴。
參、得心證之理由：
一、上訴人主張伊於上開時、地遭訴外人許獅欉機車撞傷，經法
    院判令許獅欉應賠償伊658,445元及其法定遲延利息確定在
    案，為被上訴人所不爭執，並經本院調閱台中地院92年度重
    訴字第827號民事案件卷宗，及92年度交易字第45號過失傷
    害確定判決書乙件（見本審卷第54頁）等，核閱無誤，自屬
    實在。又上訴人主張許獅欉與甲○就系爭不動產之贈與行為
    ，有害及上訴人上開損害賠償債權，訴請法院撤銷之，然為
    被上訴人等所否認，是本件首應審究者，厥為許獅欉與甲○
    間就系爭不動產之贈與行為，有無害及上訴人上開債權？茲
    分述如下：
  (一)經查系爭不動產，許獅欉生前於92年5月9日以贈與之無償行
    為為由，贈與被上訴人甲○，且其中土地部分亦於同年5月
    19日登記予被上訴人甲○名下，有該土地謄本、房屋稅籍資
    料等在卷可按（見本審卷第45、81頁），復為被上訴人甲○
    自認在卷（見本審卷第33頁反面）。次查，系爭未保存登記
    之建物部分，亦經本院會同地政機關人員勘測屬實，有勘驗
    筆錄、現場照片、現場圖及地政機關測量圖（即本案判決附
    圖）等在卷可稽（見本審卷第47頁；第119-121頁；第129、
    130頁）。又被上訴人既自認系爭建物乃許獅欉於66年間以
    50萬元左右購買在卷（見本審卷第33頁反面），則該系爭建
    物所有權或事實上處分權自屬許獅欉一人，是被上訴人抗辯
    系爭建物乃許獅欉與甲○共有云云，顯不足採。
  (二)次查上訴人以上開車禍為由，訴請許獅欉賠償之時間在92年
    4月10日，亦有台中地院92年度重訴字第827號案件所附92年
    度交附民字第288號刑事附帶民事訴狀可按，且許獅欉之配
    偶即甲○亦於92年4月16日代為收受起訴狀繕本，亦經本院
    調閱該卷宗，審閱無誤。然查許獅欉竟於上開損害賠償訴訟
    進行期間，即於92年5月9日將系爭不動產贈與並過戶予其妻
    甲○，亦如前述。又查許獅欉除上開系爭不動產外，並無其
    他財產等情，亦經被上訴人甲○自承在卷（見本審卷第134
    頁反面）。甚且，許獅欉於96年12月21日死亡時，其全體繼
    承人均拋棄繼承權在案，已如前述。足見許獅欉將系爭不動
    產贈與及過戶予甲○名下，顯有害及上訴人損害賠償債權，
    上訴人自得依民法第244條第1項規定，撤銷贈與行為，及塗
    銷該所有權之登記。
二、又查被上訴人雖抗辯上訴人主張之民法第244條撤銷訴權，
    已逾民法第245條之一年除斥期間云云，然為上訴人所否認
    ，被上訴人又未能舉證以實其說，是被上訴人所辯，自不足
    採。而上訴人主張伊對系爭房屋強制執行時，於97年5月30
    日去查地政資料才知悉系爭房屋已過戶甲○名下，是提起訴
    訟，尚未逾除斥期間等詞在卷．尚屬可信。
三、又查許獅欉與甲○間就系爭不動產之贈與行為既經撤銷，並
    塗銷甲○之土地所有權之登記，則系爭不動產則歸屬許獅欉
    遺產，而為保存遺產必要之處置，乃遺產管理人之職務之一
    ，此觀民法第1179條規定自明。是上訴人請求遺產管理人江
    來盛律師管理系爭建物，並將系爭土地移轉予遺產管理人江
    來盛律師，泃屬有據。
肆、綜上所述，上訴人主張依民法第244條第1項及第1179條之規
    定，請求撤銷甲○與許獅欉間就系爭不動產之贈與行為，及
    將系爭建物返還許獅欉並交由遺產管理人江來盛律師管理，
    並請求塗銷土地部分之所有權移轉登記，並將系爭土地移轉
    予遺產管理人江來盛律師，為可採，被上訴人，抗辯為無可
    取。是上訴人之請求，為有理由，應予准許。次按「原告撤
    回其訴者，訴訟費用，由原告負擔」，民事訴訟法第八十三
    條第一項定有明文。本件第一審之原訴，已因上訴人於第二
    審變更訴訟而視為撤回，該部分訴訟費用原本即應由上訴人
    負擔，而本審既專就變更後之新訴為裁判，即無須再就第一
    審訴訟費用為負擔之諭知，併此明。（最高法院86年度台
    上字第2553號裁判參照）
伍、本件事證已臻明確，兩造其餘攻擊或防禦方法及所提證據，
    均與本院心證之形成，不生影響，爰不一一再加以論述，併
    此明。
陸、據上論結，本件上訴人之訴有理由，依民事訴訟法第七十八
    條，判決如主文。
中    華    民    國    98    年    4     月    14    日
          民事第七庭    審判長法  官  童 有 德
                              法  官  曾 謀 貴
                              法  官  陳 繼 先
以上正本係照原本作成。
不得上訴。
                              書記官  陳 三 軫
中    華    民    國    98    年    4     月    14    日
                                                      Ｍ


司法院資訊處製作；財團法人民間司法改革基金會備份。
